臺灣高等法院臺南分院民事判決
111年度重家上更一字第1號
上  訴  人  黃肇文  

訴訟代理人  蔡文斌律師
            林冠廷律師
            林亭宇律師
            李明峯律師
被  上訴人  黃愛桂  
            黃愛淳  
            黃博文  
共    同
訴訟代理人  李玲玲律師
            施承典律師
上列當事人間請求確認遺囑無效等事件，上訴人對於中華民國10
8年7月29日臺灣臺南地方法院107年度重家繼訴字第11號第一審
判決提起上訴，經最高法院第1次發回更審，被上訴人並為訴之
追加，本院於111年8月3日言詞辯論終結，判決如下：
    主  文
上訴駁回。
上訴人應將被繼承人黃侯榭榴所遺留坐落臺南市○區○○段00000地
號土地、面積99平方公尺、權利範圍10分之6，於民國105年10月
24日以遺囑繼承為登記原因所為之繼承登記塗銷。
第二審（含追加之訴部分）及發回前第三審訴訟費用由上訴人負
擔。
    事實及理由
壹、程序部分
　　按在第二審為訴之變更或追加，非經對造同意，不得為之，
    但擴張或減縮應受判決事項之聲明者，不在此限，民事訴訟
    法第446條第1項、第255條第1項第3款定有明文。被上訴人
    於原審起訴請求上訴人應將兩造之被繼承人黃侯榭榴所遺留
    坐落臺南市○區○○段000地號土地、面積3,501平方公尺、權
    利範圍10分之6（下稱000地號土地），於民國105年10月24
    日以遺囑繼承為登記原因所為之繼承登記塗銷。嗣於本件經
    最高法院發回更審後，追加請求上訴人應將黃侯榭榴所遺留
    坐落臺南市○區○○段00000地號土地、面積99平方公尺、權利
    範圍10分之6（下稱000-0地號土地，與000地號土地合稱系
    爭土地），於105年10月24日以遺囑繼承為登記原因所為之
    繼承登記予以塗銷等語，經查，000地號土地於105年1月18
    日逕為分割登記為000地號、000-0地號土地，面積分別為3,
    501平方公尺、99平方公尺，有土地建物查詢資料、臺南市
    東南地政事務所函及所附逕為分割登記資料在卷可憑（見本
    院前審卷二第67、91、271至277頁）。被上訴人所為訴之追
    加，核屬擴張應受判決事項之聲明，參照上開規定，應予准
    許，首予敘明。
貳、實體部分　　
一、被上訴人主張：兩造母親黃侯榭榴於104年11月8日死亡，遺
    留之系爭土地，權利範圍10分之6，應由其配偶黃金岱及子
    女即兩造共同繼承。上訴人於105年10月24日持偽造之代筆
    遺囑（下稱系爭遺囑），將系爭土地以遺囑繼承為原因移轉
    登記於其名下（下稱系爭繼承登記），妨害伊所有權應有部
    分。而系爭遺囑之黃侯榭榴簽名筆跡與其先前親自簽名之筆
    跡差異甚大，且該遺囑不符合代筆遺囑之法定要件，應屬無
    效，爰先位依民事訴訟法第247條第1項後段、民法第767條
    第1項中段、第821條、第828條第2項規定，聲明求為確認系
    爭遺囑無效，及命上訴人塗銷000地號土地之系爭繼承登記
    之判決；倘認系爭遺囑有效，其性質屬指定遺產分割方法，
    已侵害伊特留分，伊對上訴人行使特留分之扣減權，系爭土
    地即回復為兩造公同共有，則以備位聲明求為命上訴人塗銷
    000地號土地之系爭繼承登記之判決（原審判決確認系爭代
    筆遺囑無效；上訴人應將被繼承人黃侯榭榴所遺留000地號
    土地，於105年10月24日以遺囑繼承為登記原因所為之繼承
    登記予以塗銷），原判決為伊等勝訴之判決，並無不合，並
    答辯聲明：上訴駁回。另追加聲明求為判決上訴人應將被繼
    承人黃侯榭榴所遺留之000-0地號土地、面積99平方公尺、
    權利範圍10分之6，於105年10月24日以遺囑繼承為登記原因
    所為之繼承登記塗銷。
二、上訴人辯以：兩造父母生前規劃將坐落臺南市○○區○○○段000
    00○00000○00000地號土地分給被上訴人黃愛桂、黃愛淳，同
    市○區○○段000地號土地分給被上訴人黃博文，系爭土地分給
    伊，並為節省稅金起見，於95年10月3日以系爭遺囑方式，
    將系爭土地指定由伊單獨繼承，被上訴人及黃金岱並於翌日
    簽立同意書（下稱系爭同意書），同意伊單獨繼承系爭土地
    ，自應受該同意書拘束。系爭遺囑為黃侯榭榴指定訴外人許
    有茗（原名許永明）律師代筆，由許有茗依黃侯榭榴口述遺
    囑之意旨筆記、宣讀、講解，並由訴外人陳緻寧、張茵茵擔
    任見證人，符合代筆遺囑之法定要件，未侵害被上訴人之特
    留分，原判決命伊塗銷000地號土地之繼承登記，尚有未洽
    ，為此提起上訴，並聲明：（一）原判決廢棄。（二）被上
    訴人在第一審之訴及追加之訴均駁回。 
三、兩造不爭執事項（見本院更審卷第317至318頁，為說明方便
    ，字句略作修正）：
（一）兩造母親即被繼承人黃侯榭榴於104年11月8日死亡，其遺
      產應由配偶黃金岱及子女黃肇文、黃博文、黃愛桂、黃愛
      淳，依應繼分比例各5分之1共同繼承。嗣兩造父親黃金岱
      亦於105年8月16日死亡，其遺產應由兩造按應繼分比例各
      4分之1共同繼承。
（二）黃侯榭榴之遺產，其中系爭土地業由上訴人於105年10月2
      4日持黃侯榭榴95年10月3日所立之代筆遺囑，以遺囑繼承
      為原因登記於其名下。
（三）依據許有茗律師所提出其為黃侯榭榴代筆之95年10月3日
      遺囑，該遺囑內容為：「因生前曾將坐落臺南市○○段000
      地號土地贈與兒子黃博文，曾將坐落臺南市○○區○○○段000
      ○0○000○0○000○0地號3筆土地贈與女兒黃愛桂、黃愛淳2人
      ，本人為求財產分配之公平性，特將本人所有坐落臺南市
      ○○段000地號土地之所有權，全部指定由兒子黃肇文1人單
      獨繼承，並指定許永明律師、陳緻寧、張茵茵等3人為本
      遺囑之見證人，並由許永明律師筆記向本人宣讀講解，經
      本人認可無訛，請全體繼承人於本人死亡後確實遵守本人
      立遺囑之心願，不得產生任何糾紛」。
（四）許有茗律師再於95年10月4日擬定同意書，其內容為：「
      黃侯榭榴之繼承人黃博文已受贈○○段000地號土地及其上
      建物，黃愛桂、黃愛淳2人已受贈臺南市○○區○○○段000○0○
      000○0○000○0地號等3筆土地，為求財產分配公平性，繼承
      人黃金岱、黃肇文、黃博文、黃愛桂、黃愛淳等人同意黃
      侯榭榴所遺留之539地號土地之所有權全部，由黃肇文1人
      單獨繼承」，立同意書人有「黃金岱」、「黃博文」、「
      黃愛桂」、「黃愛淳」之手寫姓名，見證人有「許永明律
      師」之打字文字及「許永明律師印」之印文（被上訴人就
      前開同意書係由黃金岱、黃博文、黃愛桂、黃愛淳親自簽
      名之事實於本院前審列入不爭執事項，於本院更審則爭執
      簽名之真正）。
四、本件經依民事訴訟法第463條準用同法第270條之1第1項第3
    款規定，整理並協議簡化爭點如下（見本院更審卷第318頁
    ）：
（一）系爭代筆遺囑是否符合法定要件而有效？
（二）倘系爭代筆遺囑符合法定要件而有效，則被上訴人主張黃
      侯榭榴將系爭土地（權利範圍10分之6）以代筆遺囑方式
      分配予黃肇文，侵害被上訴人之特留分，請求塗銷遺囑繼
      承登記，是否有理由？
（三）被上訴人主張撤銷就系爭同意書上簽名真正之自認，是否
      合法？上訴人主張被上訴人簽立系爭同意書係拋棄特留分
      扣減權或債務拘束之第三人利益契約，是否可採？
五、本院之判斷
（一）系爭代筆遺囑是否符合法定要件而有效？
　　⒈按確認法律關係之訴，非原告有即受確認判決之法律上利
      益者，不得提起之，民事訴訟法第247條第1項前段定有明
      文。所謂即受確認判決之法律上利益，係指法律關係之存
      否不明確，原告主觀上認其在法律上之地位有不安之狀態
      存在，且此種不安之狀態，能以確認判決將之除去者而言
      （最高法院52年度台上字第1240號民事判決參照）。又確
      認法律關係成立或不成立之訴，固以確認現在之法律關係
      為限，但過去不成立之法律關係，延至目前仍繼續不存在
      時，仍不失為現在之法律關係；如對於該法律關係存在與
      否，有即受確認判決之法律上利益者，自非不得對之提起
      確認之訴（最高法院98年度台上字第32號民事判決參照）
      。經查，本件被上訴人主張兩造母親黃侯榭榴於104年11
      月8日死亡，遺留之系爭土地，權利範圍10分之6，應由其
      配偶黃金岱及子女即兩造共同繼承。上訴人於105年10月2
      4日持偽造之系爭遺囑，辦理系爭繼承登記，妨害伊所有
      權應有部分，為此請求確認系爭遺囑無效等情，堪認黃侯
      榭榴之系爭遺囑是否有效，有不確定之危險，此項不確定
      之危險得以確認訴訟予以除去，參照前揭規定，被上訴人
      提起本件確認黃侯榭榴之系爭遺囑是否有效之訴，有即受
      確認判決之法律上利益。
　　⒉查黃侯榭榴於95年10月3日作成系爭代筆遺囑後，又於97年
      2月21日將系爭土地應有部分10分之4贈與其夫黃金岱，有
      000地號土地異動索引在卷可稽（見本院前審卷二第118頁
      ），上開黃金岱所有系爭土地應有部分10分之4，已由其
      子女即兩造辦理繼承登記為公同共有（見本院前審卷二第
      67至68、91至92頁）。嗣該遺囑所載之系爭土地，再於10
      5年1月18日因逕為分割登記為000地號、000-0地號，面積
      分別為3,501平方公尺、99平方公尺，有土地建物查詢資
      料、臺南市東南地政事務所函及所附逕為分割登記資料在
      卷可憑（見本院前審卷二第67、91、271至277頁）。本件
      被上訴人起訴時固僅就贈與分割後000地號、面積3,501平
      方公尺、權利範圍10分之6之土地請求塗銷繼承登記，惟
      於本院更審程序，已就逕為分割之000-0地號土地請求塗
      銷。是本件訟爭標的除贈與分割後之000地號、面積3,501
      平方公尺、權利範圍10分之6之土地，另含贈與後逕為分
      割之000-0地號土地。再者，系爭代筆遺囑所載之臺南市○
      ○區○○○段00000○00000○00000地號，前已於78年10月13日
      逕為分割增加000-0、000-00、000-0地號，有土地建物查
      詢資料在卷可考（見本院前審卷二第187至191頁），併予
      敘明。
　　⒊按代筆遺囑，由遺囑人指定三人以上之見證人，由遺囑人
      口述遺囑意旨，使見證人中之一人筆記、宣讀、講解，經
      遺囑人認可後，記明年、月、日及代筆人之姓名，由見證
      人全體及遺囑人同行簽名，遺囑人不能簽名者，應按指印
      代之，民法第1194條定有明文。依該法條之立法意旨及見
      證人之文義觀之，3名見證人於遺囑人為遺囑時，應全程
      在場與聞其事，以確認遺囑內容係遺囑人之真意，方符代
      筆遺囑之法定要式。
　　⒋查見證人許有茗於臺灣臺南地方檢察署（下稱臺南地檢署
      ）106年度偵字第7760號偽造文書等案偵訊時結證稱：是
      黃侯榭榴親自打電話給伊，伊先到黃侯榭榴的住處在永福
      路，是伊一個人，陳緻寧、張茵茵有無到黃侯榭榴的住處
      伊忘記了等語（見偵查卷第130頁）。復於本院結證稱：
      作成系爭遺囑之日期，即該遺囑上之日期95年10月3日，
      地點在黃侯榭榴永福路的家等語（見本院前審卷一第413
      頁）。見證人陳緻寧於本院經受命法官詢問有無到過黃侯
      榭榴的家時，明確答稱：伊只有聽許有茗說過，但伊本人
      沒有去過等語（見本院前審卷一第364頁）。互核許有茗
      、陳緻寧2人之證述，足認作成系爭代筆遺囑之地點應係
      在黃侯榭榴永福路住處，而陳緻寧於黃侯榭榴為系爭代筆
      遺囑時，既未到過黃侯榭榴永福路住處，自與在場見證之
      要件不符。
　　⒌又陳緻寧結證稱：「（本件代筆遺囑是正常的情況，四人
      都在場，還是例外狀況，都寫好了，當事人不在場，拿回
      來給你們簽名？）因為我不知道張茵茵有沒有跟去」。「
      （能否確認確實沒有同時在場，而是許有茗律師全部寫好
      之後，再拿回來給妳簽名？）應該是許有茗律師與黃侯榭
      榴寫好確認並簽名後，再拿給我簽名的」。「（這份代筆
      遺囑是黃侯榭榴與許有茗律師在黃侯榭榴的家裡寫完之後
      ，再將這張帶回來，在黃侯榭榴不在場的狀況下，由你簽
      的？）是」。「（許有茗律師在讓妳簽見證人之前跟妳說
      這是立遺囑人的意思？）是，因為我也很信任許有茗律師
      ，所以他叫我簽，我就簽」。「（代筆遺囑在妳的簽名後
      面有兩個人，分別是張茵茵與黃侯榭榴，照妳方才所述，
      是許有茗律師跟黃侯榭榴都已經做好了代筆遺囑，黃侯榭
      榴也簽好名了再交給妳簽名，為何妳的簽名會在黃侯榭榴
      的前面？）我簽名的時候是依照順序簽沒錯，之後我就不
      知道了，所以我無法回答。但黃侯榭榴的部分我有問許有
      茗律師，確實是黃侯榭榴親筆簽的」等語（見本院前審卷
      一第363、365至366、368頁）。衡酌陳緻寧與張茵茵若係
      同場見證系爭代筆遺囑，自係互相知悉對方在場，應無回
      答法官詢問四人是否都在場時，回答「不知道張茵茵有沒
      有跟去」之理，顯然系爭代筆遺囑見證人陳緻寧與張茵茵
      兩人，在系爭代筆遺囑上簽名時，必未同時在場，才會如
      此回答。又陳緻寧明確表達系爭代筆遺囑之作成，見證人
      是在立遺囑人黃侯榭榴不在場之情況下簽名的，則系爭代
      筆遺囑未經3名見證人全程在場與聞其事，以確認遺囑內
      容係遺囑人之真意，堪予認定。
　　⒍見證人張茵茵結證稱：「（你簽這份代筆遺囑時，還有誰
      在場？）我沒有看到有誰，當時許永明律師拿這份代筆遺
      囑給我簽的，好像是在事務所或是醫院還是在家裏，太久
      我忘記了」。「（本件你們在做見證時，陳緻寧有跟你在
      一起見證代筆遺囑嗎？）好像沒有，我不確定，因為案件
      太多了」（見本院前審卷一第423、424頁）。依見證人張
      茵茵之證述，其簽名於系爭代筆遺囑，既係許永明律師拿
      給伊簽名的，且當時沒看到有誰，地點亦不是在黃侯榭榴
      臺南市永福路的家裏，陳緻寧亦未與伊一起見證，故見證
      人張茵茵於系爭代筆遺囑作成時，未在場見證，亦堪認定
      。
　　⒎綜合系爭代筆遺囑上三位見證人偵查及歷審之供述，見證
      人陳緻寧、張茵茵二人並未於系爭代筆遺囑作成時，在場
      見證，系爭代筆遺囑欠缺見證人應全程在場與聞其事之法
      定要式，為無效之遺囑，堪予認定。
　　⒏上訴人雖辯稱系爭代筆遺囑由訴外人鄭麗芬地政士先行試
      算之後，再由黃侯榭榴決定成立遺囑等情，固據提出鄭麗
      芬代書向黃侯榭榴計算分配財產之稅額手寫稿影本共4張
      為證（見本院前審卷一第219至225頁），惟該手稿並無任
      何黃侯榭榴之筆跡，已難證明係鄭麗芬為黃侯榭榴所計算
      ，即或屬實，至多亦僅能證明黃侯榭榴有委由鄭麗芬試算
      遺產稅之意，然系爭代筆遺囑既因不符法定要件而無效，
      自亦不足資為上訴人之有利證據。  
（二）倘系爭代筆遺囑符合法定要件而有效，則被上訴人主張黃
      侯榭榴將000地號土地以代筆遺囑方式分配予黃肇文，侵
      害被上訴人之特留分，請求塗銷遺囑繼承登記，是否有理
　　　由？系爭代筆遺囑既因未符代筆遺囑之法定要件而無效，
      則上訴人以系爭代筆遺囑所為遺產之分割，自屬無效，本
      院自無再就系爭代筆遺囑是否侵害被上訴人之特留分予以
      審究之必要。
（三）被上訴人主張撤銷就系爭同意書上簽名真正之自認，是否
      合法？上訴人主張被上訴人簽立系爭同意書係拋棄特留分
      扣減權或債務拘束之第三人利益契約，是否可採？
　　⒈上訴人主張被上訴人簽立系爭同意書係拋棄特留分扣減權
      或債務拘束之第三人利益契約，是否可採？
　　　⑴上訴人主張於書立系爭代筆遺囑之翌日，由許永明律師
        擬妥一份同意書，內容略為：「黃侯榭榴之繼承人黃博
        文已受贈○○段000地號土地及其上建物，黃愛桂、黃愛
        淳2人已受贈臺南市○○區○○○段000○0○000○0○000○0地號
        等3筆土地，為求財產分配公平性，繼承人黃金岱、黃
        肇文、黃博文、黃愛桂、黃愛淳等人同意黃侯榭榴所遺
        留坐落臺南市○○段000地號土地之所有權全部，由黃肇
        文一人單獨繼承。」，並由黃金岱、黃博文、黃愛淳、
        黃愛桂親自簽名，由許永明律師擔任見證人及用印等情
        ，固據提出同意書1紙為憑（見原審司家調卷第141頁）
        ，姑不論系爭同意書是否真正，依文義觀之，係黃金岱
        及被上訴人同意黃侯榭榴遺留000地號土地由上訴人單
        獨繼承，並無關於特留分之相關記載，亦無何人拋棄特
        留分扣減權之記戴，若當事人間並不知特留分或其價額
        時，並不必然即可逕認有拋棄關於侵害特留分扣減權之
        意思。況系爭同意書形式上係95年10月4日所作成，亦
        即在被繼承人黃侯榭榴尚生存時所作成，而扣減權可以
        拋棄者，其時點應係在「繼承開始後」，蓋立遺囑人之
        遺產，應於繼承開時始能確定，有無侵害特留分，亦應
        係於繼承開始後遺產確定時，始能據以計算特留分之多
        寡，再據以確認遺囑有無侵害特留分之情事，亦即是否
        有侵害特留份之情事，而得行使扣減權者，應於繼承開
        始後始有之，在繼承開始前應無所謂之扣減權存在，自
        亦無扣減權拋棄可言。又縱認同意書具有繼承人間協議
        分割遺產之性質，然當時被繼承人黃侯榭榴尚未死亡，
        繼承亦尚未開始，黃博文、黃愛淳、黃愛桂及黃金岱對
        被繼承人黃侯榭榴之財產並無支配之權利，則其等所簽
        立之上開同意書，違反我國崇尚孝道之善良風俗，依民
        法第72條之規定，應屬無效。換言之，黃愛桂、黃愛淳
        、黃博文自不受上開同意書之拘束。
　　　⑵按第三人利益契約之成立，依民法第269條第1項規定，
        必以契約訂立向第三人為給付，而當事人有使第三人因
        此對於債務人取得直接請求給付之權利者，始足當之。
        若契約當事人僅約定向第三人給付，未使第三人對於債
        務人取得直接請求給付之權利，即非屬第三人利益契約
        （最高法院109年度台上字第2190號民事判決意旨參照
        ）。本件上訴人雖主張利益第三人契約之債務人為黃侯
        榭榴，債權人為黃金岱及被上訴人，第三人為上訴人，
        然其提出之系爭同意書並無黃侯榭榴簽名，且上載文義
        係被上訴人與黃金岱單方同意黃侯榭榴所遺000地號土
        地所有權全部由黃肇文一人單獨繼承，然被繼承人並非
        繼承人之債務人，系爭同意書明顯欠缺第三人利益契約
        應有之債務人應向第三人即上訴人給付，第三人即上訴
        人對債務人有直接給付請求權等項約定，自非民法第26
        9條規定之第三人利益契約。上訴人之主張，尚無足採
        。
　　　⑶至於上訴人主張黃博文所有之○○段000號土地、黃愛桂○○
        區○○○段000-0、000-0、000-0地號土地均為黃侯榭榴所
        贈與等語，未據上訴人舉證以證明其為真實，且系爭遺
        囑既經認定未符合代筆遺囑之要件而無效，本院亦無再
        予審究之必要。
　　⒉又系爭同意書縱為遺產之預行分割，亦屬無效，業如前述
      ，本院自無再就被上訴人主張撤銷系爭同意書上簽名真正
      之自認乙節予以審究之必要，附此敘明。
（四）按所有人對於妨害其所有權者，得請求除去之。各共有人
      對於第三人，得就共有物之全部為本於所有權之請求。但
      回復共有物之請求，僅得為共有人全體之利益為之。第82
      0條、第821條及第826條之1規定，於公同共有準用之。民
      法第767條第1項中段規定、第821條、第828條第2項分別
      定有明文。本件兩造之被繼承人黃侯榭榴之代筆遺囑不符
      法定要件而無效。上訴人持該無效之遺囑據以辦理系爭土
      地之繼承登記，致妨害被上訴人對於系爭土地之公同共有
      權利，則被上訴人依民法第767條第1項中段之法律關係，
      請求上訴人塗銷系爭土地之遺囑繼承登記，自屬有據，應
      予准許。
六、綜上所述，系爭遺囑應屬無效，則被上訴人黃愛桂、黃愛淳
    、黃博文請求確認系爭遺囑無效及上訴人應塗銷系爭土地之
    遺囑繼承登記，即無不合，應予准許。從而原審為上訴人敗
    訴之判決，並無不合。上訴意旨指摘原判決不當，求予廢棄
    改判，為無理由，應駁回上訴。又000地號土地於105年1月1
    8日因逕為分割登記為000地號、000-0地號，面積分別為3,5
    01平方公尺、99平方公尺，被上訴人追加聲明求為判決上訴
    人應將被繼承人黃侯榭榴所遺留之000-0地號土地、面積99
    平方公尺、權利範圍10分之6，於105年10月24日以遺囑繼承
    為登記原因所為之繼承登記塗銷，為有理由，應予准許，爰
    諭知如主文第二項所示。
七、本件事證已臻明確，兩造其餘之攻擊或防禦方法及所用之證
    據，經本院斟酌後，認為均不足以影響本判決之結果，爰不
    逐一論列，附此敘明。
八、據上論結，本件上訴為無理由，被上訴人追加之訴為有理由
    ，依民事訴訟法第449條第1項、第78條，判決如主文。
中　　華　　民　　國　　111 　年　　8 　　月　　31　　日
                    家事法庭  審判長法　官  藍雅清

                                    法　官  張季芬

                                    法　官  陳春長
上為正本係照原本作成。
上訴人如不服本判決，應於收受送達後20日內向本院提出上訴書
狀，其未表明上訴理由者，應於提出上訴後20日內向本院補提出
理由書狀（均須按他造當事人之人數附繕本），上訴時應提出委
任律師或具有律師資格之人之委任狀；委任有律師資格者，另應
附具律師資格證書及釋明委任人與受任人有民事訴訟法第466條
之1第1項但書或第2項（詳附註）所定關係之釋明文書影本。如
委任律師提起上訴，發回更審後為訴之變更(追加、擴張)部分，
應一併繳納上訴裁判費。　　　　　　　　　　　　　　　　　
被上訴人不得上訴。　　　
中　　華　　民　　國　　111 　年　　8 　　月　　31　　日

                                    書記官  邱斈如　　　

【附註 】
民事訴訟法第466條之1：
⑴對於第二審判決上訴，上訴人應委任律師為訴訟代理人。但上
　訴人或其法定代理人具有律師資格者，不在此限。
⑵上訴人之配偶、三親等內之血親、二親等內之姻親，或上訴人
　人為法人、中央或地方機關時，其所屬專任人員具有律師資格
　 並經法院認為適當者，亦得為第三審訴訟代理人。
民事訴訟法第466條之2第1項：
  上訴人無資力委任訴訟代理人者，得依訴訟救助之規定，聲請
  第三審法院為之選任律師為其訴訟代理人。